【裁判字號】    97,重上,23
【裁判日期】    970729
【裁判案由】    租佃爭議
【裁判全文】
臺灣高等法院臺南分院民事判決          97年度重上字第23號
上  訴  人  甲○○
訴訟代理人  蔡進欽  律師
            蘇正信  律師
            蔡弘琳  律師
被 上 訴人  乙○○
法定代理人  丙○○
訴訟代理人  江信賢  律師
            蔡麗珠  律師
            曾靖雯  律師
            熊家興  律師
上列當事人間租佃爭議事件，上訴人對於中華民國97年2月20日
台灣台南地方法院（96年度訴字第941號）第一審判決提起上訴
，本院於97年7月15日言詞辯論終結，判決如下：
    主    文
上訴駁回。
第二審訴訟費用由上訴人負擔。
    事實及理由
甲、程序部分：
一、被上訴人經合法通知，未於最後言詞辯論期日到場，核無民
    事訴訟法第386條各款所列之情形，爰依上訴人之聲請由其
    一造辯論而為判決。
二、按出租人與承租人間因耕地租佃發生爭議時，應由當地鄉（
    鎮、市、區）公所耕地租佃委員會調解；調解不成立者，應
    由直轄市或縣（市）政府耕地租佃委員會調處；不服調處者
    ，由直轄市或縣（市）政府耕地租佃委員會移送該管司法機
    關，司法機關應即迅予處理，並免收裁判費；前項爭議案件
    非經調解、調處，不得起訴，耕地三七五減租條例第26條第
    1項、第2項前段定有明文。查本件被上訴人主張兩造就坐落
    臺南縣永康市○○○段648地號土地所訂立之租賃契約，為
    耕地三七五減租條例所定之耕地租佃事件，被上訴人為出租
    人，上訴人為承租人，而被上訴人以上訴人於租賃契約存續
    期間內，任令上開土地荒蕪，多年不自任耕作，違反耕地三
    七五減租條例第16條、第17條之規定為由，主張終止租約收
    回土地，並申請臺南縣永康市公所調解，經該所於民國（下
    同）96年2月15日調解而不成立，乃移請臺南縣政府耕地租
    佃委員會進行調處，該府於96年6月11日調處決議「永康市
    ○○○段648地號耕地三七五租約有效」。被上訴人不服調
    處，經臺南縣政府以96年6月25日府地籍字第0960135452號
    函檢送相關案件移送原審審理，此有臺南縣政府上開函文檢
    附之調處程序筆錄、相關案卷影本在卷可憑，則本件耕地租
    佃爭議事件業已踐行前揭調解及調處程序，被上訴人之起訴
    自屬合法，先予敘明。
乙、實體部分：
一、被上訴人起訴主張：伊與上訴人之被繼承人許正治於38年間
    就其所有系爭坐落台南縣永康市○○○段第648號土地（下
    稱系爭土地）、面積0.2457公頃，訂有系爭耕地三七五租約
    ，約定租期6年，每年租金為甘薯998公斤，其後承租人名義
    變更為上訴人。惟上訴人於81年間，始於系爭土地種植芒果
    樹，且種植芒果樹後，迄未再至系爭土地照料、採收果實，
    任令雜草叢生、他人堆置廢棄物，且對於他人堆置之廢棄物
    亦未排除，應屬非因不可抗力繼續多年不為耕作，被上訴人
    得依耕地三七五減租條例第17條第1項第4款之規定終止租約
    ，爰以96年8月21日提出之民事準備書狀繕本之送達向上訴
    人為終止租約之意思表示，並依民法第455條、第767條之規
    定，求為判決：上訴人應將系爭土地騰空交還被上訴人（原
    審為被上訴人勝訴之判決，上訴人應將系爭土地騰空交還被
    上訴人，上訴人不服，提出本件上訴）。
二、上訴人則抗辯以：系爭土地經年積水未退，非常嚴重，已有
    十餘年，且被上訴人仍於80、86及92年間與上訴人辦理續約
    ，並未提出異議，是被上訴人對此一事實自難諉為不知，其
    嗣後反悔稱上訴人不自任耕作十餘年，主張終止租約，自非
    可取。且系爭土地之積水問題應係出租人即被上訴人之義務
    ，而非上訴人身為承租人應負擔之義務。又證人兵德芳、許
    晉嘉、黃華照三人於原審之證述是否為配合被上訴人收回以
    承購系爭土地，亦非無疑。故縱如被上訴人所指上訴人自82
    、83年間栽種果樹後，任令荒蕪期間已超過一年，但此既係
    不可抗力所致，上訴人無法進入耕作，而耕作排水之義務是
    被上訴人，不是上訴人，則被上訴人不得依耕地三七五減租
    條例第17條第1項第4款之規定，終止契約等語。
三、兩造不爭執之事項：
  (一)被上訴人與上訴人之被繼承人許正治於38年間就被上訴人所
    有之系爭土地定有耕地三七五租約，租期6年，約定每年租
    金為甘薯998公斤，其後承租人變更為上訴人，上訴人均於
    租期屆滿前向臺南縣永康市市公所申請續租，最近一次係於
    92年2月12日由上訴人檢具耕地租約、自任耕作切結書等文
    件，向臺南縣永康市市公所申請續租，經該所准予續租6年
    ，租期自92年1月1日起至97年12月31日止。
  (二)系爭土地上目前有芒果樹生長。
  (三)系爭土地北側鄰台強電機廠房、南側鄰路、東側鄰結進材料
    科技公司廠房，地勢低窪，且原審法院於96年9月8日勘驗現
    場時，系爭土地南北兩側均積水無法進入，地上種植果樹，
    地面堆積枯木，南側鄰近路面處有垃圾，北側鄰近台強電機
    廠房處，水面有廢棄物漂浮，雜草叢生。
  (四)上開事實，業據被上訴人提出系爭土地之土地登記謄本、95
    年5月11日之現場照片6幀為證，並經原審於96年9月7日前往
    現場勘驗屬實，有勘驗筆錄1份及被上訴人提出之現場照片
    16幀在卷可憑，復經原審依職權向臺南縣永康市公所調取系
    爭土地之耕地三七五租約申請、變更資料查核無誤，有該所
    96年9月10日所都發字第0960033330號函檢附之系爭耕地租
    約副本、私有耕地租約期滿續訂租約申請書、承租人自任耕
    作切結書、永康市公所辦理逕為變更耕地三七五租約登記審
    核書等文件在卷可按（見本院卷第31頁）。
四、得心證理由：被上訴人主張上訴人非因不可抗力繼續一年不
    為耕作，依耕地三七五減租條例第17條第1項第4款之規定，
    被上訴人亦已依法終止系爭租約，請求上訴人騰空交還系爭
    土地等語，為上訴人否認，並以前揭情詞置辯。是本件所應
    審究者為：上訴人於92年1月1日後，是否非因不可抗力而繼
    續一年不為耕作？被上訴人主張依耕地三七五減租條例第17
    條第1項第4款之規定終止租約，請求返還系爭土地，有無理
    由？
  (一)按承租人非因不可抗力繼續一年不為耕作者，縱耕地租約租
    佃期限尚未屆滿，出租人亦得終止租約，此觀耕地三七五減
    租條例第17條第1項第4款之規定自明。又耕地租賃，以支付
    地租而耕作他人之農地為要件，所謂耕作，指目的在定期（
    按季、按年）收獲而施人工於他人土地以栽培農作物而言（
    最高法院63年台上字第1218號判例參照）。次按民法第423
    條雖規定，出租人於租賃關係存續中，有使租賃標的保持其
    合於約定使用、收益之狀態。然同法第432條第1項亦規定承
    租人應以善良管理人之注意，保管租賃物。租賃物有生產力
    者，並應保持其生產力。準此，租賃標的一旦交付，標的物
    之狀態如何、是否有不合於使用收益之狀態而需改善等情事
    ，並非間接占有之出租人所得知悉，若有需出租人改善之情
    事發生，端賴直接占有之承租人通知或催告出租人盡其出租
    人之義務時，始應由出租人履行前開義務，否則在承租人使
    用管領下之租賃標的物有遭他人侵害之情事，即應由其逕行
    依法排除侵害，以維生產力。倘承租人放任不理，其危害自
    應由承租人負擔（最高法院94年度台上字第971號判決參照
    ）。
  (二)經查：
  1.本件系爭租約係於92年2月12日由上訴人檢具系爭耕地租約
    、自任耕作切結書等文件，向臺南縣永康市市公所申請續租
    ，經該所准予續租6年，租期自92年1月1日起至97年12月31
    日止，為兩造所不爭執，並有上開私有耕地租約期滿續訂租
    約申請書、切結書在卷可稽（見原審卷第85至88頁），是本
    件上訴人是否有耕地三七五減租條例第17條第1項第4款所指
    「非因不可抗力繼續一年不為耕作」之事實，自應以其於租
    賃期間內，有無上開不為耕作之情狀為斷。至上訴人於續租
    之前，縱有非因不可抗力繼續一年不為耕作之情狀，然此不
    為耕作之情狀既非發生於系爭租約之租賃期間內，即與本件
    被上訴人主張終止租約之事由無關，合先敘明。
  2.被上訴人主張上訴人經續租後，未於系爭土地耕作，放任其
    荒蕪多年，直到被上訴人聲請本件調解後，上訴人始以怪手
    機具進入整理云云，雖為上訴人所否認。惟關於系爭土地於
    92年1月1日續約後之使用情形，經證人即設於系爭土地東側
    緊臨之結進材料科技股份有限公司（下稱結進公司）之員工
    許晉嘉、兵德芳、黃華照於原審到庭證述系爭土地荒蕪多年
    之情形，證人許晉嘉於原審證稱：系爭土地目前種植芒果，
    但很少在整理，雜草叢生，草的藤枝都長到公司廁所窗戶上
    ，且芒果成熟也沒有來採收掉在地上。藤蔓已生長至結進公
    司廁所窗戶上，於鄰近結進公司廠房部分之雜草已生長至兩
    層樓之高度，幾乎無法看見果樹，其僅於95年底、96年初曾
    見怪手等機具進入除草，在此之前未曾見有人進入整理系爭
    土地，且系爭土地只要下雨就會發生積水，積水之時間極長
    等語（見原審卷第121至123頁）；而證人兵德芳證稱：其於
    74年6月份任職結進公司，公司於76年至78年間遷廠時，系
    爭土地是空地，約在81年間種植芒果，但都未整理，其僅於
    95年底、96年初見怪手機具進入系爭土地加以整理，其餘時
    間均未見有人進入整理，亦未曾見人採收芒果，雜草越過公
    司廠房，其曾帶外勞去除雜草，系爭土地除冬天以外都會積
    水，周邊都會長藤蔓，中間比較低，但是有積水，長藤蔓都
    會覆蓋到公司的窗戶，光線照不進來，也沒有人去除草，系
    爭土地大部分之時間均積水等語（見原審卷第124、125頁）
    ；另證人黃華照亦證稱：其於84年6月間進入結進公司任職
    時，系爭土地業已種植芒果樹，當時尚可看見芒果樹，但之
    後雜草長太高，即無法看見果樹，此種情形已有約10年之時
    間，直至95年底、96年初有怪手機具進入系爭土地除草後，
    才露出芒果樹，且其未曾見有人前往採收芒果或除草施肥，
    又系爭土地積水不易消退等語（見原審卷第126、127頁），
    足見系爭土地雖於81年間有種植芒果，然多年來均未有人管
    理採收，以致雜草叢生，復參以依被上訴人於96年8月21日
    所提出，並為上訴人所不爭執之系爭土地照片所示（見原審
    卷第65、66頁），系爭土地於照片所示拍攝日期即95年5月
    11日當時，雜草蔓生，遮蔽視線，幾乎無法得知土地內有果
    樹生長，且鄰路一側堆積廢棄建材，全然不似有人在內種植
    、耕作情狀，且查證人均為緊鄰系爭土地東側之結進公司員
    工，與兩造俱無親誼，與本件復無任何利害關係，渠等所證
    上開情節應非虛偽，而可採信。則上訴人於81年間在系爭土
    地栽種芒果後，自92年1月1日續訂租約時起，迄被上訴人前
    往系爭土地拍攝照片之95年5月11日止，既未曾於系爭土地
    採收芒果，亦未有何於系爭土地栽培農作物之舉動，自堪認
    上訴人已有繼續一年以上不為耕作之情事。上訴人雖否認上
    情，並辯稱上開證人所證係為結進公司將來承購系爭土地而
    配合被上訴人之證述，不足採信云云，然此部分未據舉證以
    實其說，故此部分上訴人之所辯，尚難採信。
  3.上訴人雖辯稱其繼續一年不為耕作，係因系爭土地積水，不
    可抗力所致云云。惟查所謂不可抗力，係指自然力使人力所
    不能抗拒之事由，即任何人縱加以最嚴密之注意，亦不能避
    免者是（如大地震）。查系爭土地地勢低窪，於96年9月7日
    當時積水無法進入之事實，固據原審履勘現場查明屬實，並
    製有勘驗筆錄及被上訴人於96年9月17日陳報之勘驗當時現
    場照片16幀在卷可佐（見原審卷第100、105至112頁）；又
    系爭土地一旦因下雨而積水，即不易消退，積水時間頗長等
    情，亦據證人許晉嘉、兵德芳、黃華照3人於原審證述明確
    ，據此固堪認系爭土地平日確有積水不易消退之情狀。然系
    爭土地積水既係天候、地勢低窪因素造成，而天候陰雨或日
    曬，本屬日常氣候變化所致，為從事農耕者所能預期；又耕
    地是否可能因積水以致無法耕作，與耕地是否排水良好有關
    ，此種積水情狀並非不得透過改良排水設施或其他土地改良
    之方式而加以改善。茲上訴人未舉證證明系爭土地之積水狀
    況有何人力所不能及之無法改善之狀態，其空言係不可抗力
    所致，自無可取。況縱如上訴人所言，系爭土地因終年積水
    無法耕作，然自上訴人承租系爭土地多年以來均未見其向被
    上訴人發出通知或催告要求改善，反而放任系爭土地荒廢，
    亦實與常情有違，益見其所稱不可抗力之情形並不存在，自
    不得將之歸咎於被上訴人。
  4.綜上所述，上訴人就系爭土地確有非因不可抗力繼續一年不
    為耕作之情事，則被上訴人依耕地三七五減租條例第17條第
    1項第4款之規定，主張終止系爭租約，並以其於96年8月21
    日提出之民事準備書狀繕本之送達向上訴人為終止租約之意
    思表示，即無不合。又本件上訴人就系爭土地既有非因不可
    抗力繼續一年以上廢耕情事，則被上訴人終止系爭租約之時
    間，自不受耕地三七五減租條例第18條之限制，併予敘明。
五、綜上所述，本件被上訴人既已終止系爭租約，則其本於民法
    第455條所定租賃契約終止後租賃物返還請求權，及同法第7
    67條所定所有物返還請求權，請求上訴人騰空交還系爭土地
    ，均屬有據，應予准許。原審為上訴人敗訴之判決，判命上
    訴人應將系爭土地騰空交還被上訴人，核無不當，上訴意旨
    指摘原判決不當，求予廢棄原判決，為無理由，應予駁回。
六、本件事證已臻明確，兩造其餘主張及攻擊防禦方法，核與判
    決結果不生影響，爰毋庸一一贅論，併此敘明。
據上論結，本件上訴為無理由，依民事訴訟法第449條第1項、第
78條、第463條、第385條第1項前項，判決如主文。
中    華    民    國    97    年    7     月    29    日
                  民事第三庭審判長法  官  陳光秀
                                  法  官  李文賢
                                  法  官  莊俊華
上為正本係照原本作成。
如對本判決上訴，須於判決送達後20日內向本院提出上訴狀，未
表明上訴理由者，應於上訴後20日內，向本院提出理由書（須附
繕本）。依法應委任律師為訴訟代理人，始得上訴。
中    華    民    國    97    年    7     月    31    日
                                  書記官  吳銘添
【附記】
民事訴訟法第466條之1：
(1)對於第二審判決上訴，上訴人應委任律師為訴訟代理人。但上
  訴人或其法定代理人具有律師資格者，不在此限。
(2)上訴人之配偶、三親等內之血親、二親等內之姻親，或上訴人
  為法人、中央或地方機關時，其所屬專任人員具有律師資格並
  經法院認為適當者，亦得為第三審訴訟代理人。
民事訴訟法第466條之2：
  上訴人無資力委任訴訟代理人者，得依訴訟救助之規定，聲請
  第三審法院為之選任律師為其訴訟代理人。


司法院資訊處製作；財團法人民間司法改革基金會備份。
